臺灣臺北地方法院民事判決　　　　　　　96年度勞訴字第77號
原　　　告　戊○○
訴訟代理人　曾大中律師
複代理人　　王世平律師
被　　　告　嘉可嘉鼎股份有限公司
法定代理人　丙○○
訴訟代理人　鍾凱勳律師
訴訟代理人　葉銘功律師
訴訟代理人　孫千蕙律師
上列當事人間請求確認僱傭關係存在等事件，本院於民國96年11
月5日言詞辯論終結，判決如下：
    主  文
被告應給付原告新台幣陸拾柒萬參仟壹佰伍拾陸元及自民國九十
年二月十五日起至清償日止，按年息百分之五計算之利息。
原告其餘之訴駁回。
本判決第一項於原告以貳拾貳萬肆仟元為被告擔保後，得假執行
。但被告如以新台幣陸拾柒萬參仟壹佰伍拾陸元為原告預供擔保
，得免執假行。訴訟費用由被告負擔百分十八，餘由原告負擔。
原告其餘假執行之聲請駁回。
    事實及理由
一、原告起訴主張：
(一)伊自民國（下同）72年3月任職於南非中國製衣廠集團（下
    稱南非中製集團）旗下之相關公司，自79年12月底起，至該
    集團轄屬新設立之嘉可企業股份有限公司工作（下稱嘉可公
    司），並於85年間同至嘉鼎國際股份有限公司（下稱嘉鼎公
    司）工作，受兩家公司共同僱用。詎該2公司竟於93年12月
    31日下午突以原告「個人道德瑕疵」為由，通知自94年1月1
    日起終止與原告之僱傭關係，並以嘉可公司成立之79年12月
    為起算點，發給原告以14個基數計算之資遣費。經原告提起
    確認僱傭關係存在暨請求該2公司仍應按月給付原告薪資新
    台幣（下同）125,000元之訴訟後，本院94年勞訴字第81號
    及臺灣高等法院95年勞上字第8號判決均判決原告勝訴（下
    稱前案判決），該二公司嗣於96年2月26日撤回第三審上訴
    ，故就前案判決確認兩造僱傭關係存在，二公司應按月給付
    原告125,000元等節，均告確定。
(二)詎嘉可公司及嘉鼎公司竟於前案審理程序中之95年10月間，
    以二公司合併為由，謂原告未獲合併後之新公司（即嘉可嘉
    鼎股份有限公司）留用，自同年11月27日起再度終止與原告
    間之僱傭關係，並自該日起停付薪資。原告就此終止契約之
    合法性委請律師去函質疑，然該二公司卻未置理，並於同年
    11月27日逕以原告之平均工資為80,000元，並自92年8月未
    任總經理時起算工作年資所計得之資遣費201,844元匯入原
    告之銀行帳戶。然原告向主管機關台北市政府查詢後，發現
    嘉可、嘉鼎二家公司仍然各自獨立，被告遲至本件訴訟進行
    中，始提出二公司於96年4月12日受核准合併登記為被告嘉
    可嘉鼎股份有限公司之證明。然嘉可公司、嘉鼎公司設址相
    同，法定代理人、董監事相同，所營事業均為相同，渠等係
    為「稅務、帳務處理」之需要，始分設二家公司，實質上仍
    係一家公司，是二公司僅係形式上為之合併，事業組織並無
    實際改組變更，並無「新雇主」可言，被告公司以此為資遣
    原告之理由，顯係權利濫用，與民法第148條規定相違。另
    由合併後僅有原告未受被告留用之情觀之，足見被告非因公
    司合併，為精簡人事、調整組織之目的而不留用原告，實係
    因苦無勞動基準法（下稱勞基法）第11條至13條規定之法定
    資遣事由，遂以合併為手段，以達資遣原告之目的，此資遣
    行為仍係前次非法資遣原告之延續，非達資遣原告之目的誓
    不罷休，完全是以損害原告權利為目的，應屬權利之濫用，
    於法不合。
(三)又，被告於本件審理中，復稱原告擅為自己加薪、財務經理
    薛淑芬於92年侵占公款事件未能即時報告、擅取公司文件云
    云。然此節在前案訴訟審理後，已為法院所不採：
  (1)調整薪資：被告公司加薪之慣例均為經營者於電話上口頭告
    知即為調整。且公司內部有會計、稽核單位，豈有不被發現
    、處分擅自加薪之可能。更況，原告前於91年以電子郵件表
    達應為全體員工調薪之意思，嗣後獲南非中製集團執行董事
    馮國花（Flora）列印後親筆書寫並傳真回覆，足證原告就
    加薪之事確已向上級陳報。
  (2)侵占公款事件未能即時報告：該事件係公司財務經理薛淑芬
    個人之非法行為，原告於事發後3個月時始為驚覺，惟隨即
    於第一時間向集團總裁張希嘉報告揭露，並勇於承擔監督不
    周之責，而自請處分，請辭總經理職務，被告調降原告降薪
    為125,000元，當時被告公司於當時不僅未因此懷疑原告之
    操守，反更肯認原告即時舉發、勇於任事之負責風範。原告
    因非副董事長黃明珠所屬之人馬，復將前開侵占事件歸咎於
    原告，令原告心寒。又前訴審理法院肯認原告因該次事件已
    受降職減薪之處分，是被告公司自不得重複處罰作為日後解
    僱之依據，更無理由於此再將之列為不留用之原因。
  (3)擅取文件：93年11月間下班時原告係取走原告私人之書籍、
    物件，此經前案確認。且原告在集團旗下公司任職20餘年，
    集團總裁張希嘉命原告在家中裝設傳真機以能24小時處理公
    務，則原告持有經手過之公司資料影本，並無意外。
(四)綜上所述，被告所為資遣為不合法，兩造僱傭關係仍然存在
    。而被告非法解僱原告，拒絕受領原告之勞務給付，依民法
    第487條前段規定，原告仍得請求報酬。爰以先位聲明請求
    被告給付自非法終止契約之95年11月27日起至原告復職日止
    ，按月給付125,000元之薪資報酬。
(五)另，原告縱自79年12月間起至嘉可公司工作時起算，迄95年
    11月底止，年資亦已達15年又11個月，已符合勞基法所訂及
    被告員工工作守則第37條之自請退休規定之要件。且原告為
    35 年10月31日生，迄95年11月27日止，亦已年逾60歲，亦
    符合勞基法第54條及被告工作規則強制退休規定之條件。可
    見被告以合併為由，終止與原告之僱傭關係，係為規避退休
    金責任而逕以資遣方式辦理，復僅以80,000元計算原告之平
    均所得，顯於法有違。被告雖稱原告擔任總經理，故兩造間
    應為委任關係云云，惟由下列情事，可知兩造間自始為僱傭
    關係：
  １本件由被告前於93年12月31日第一次資遣原告時，即自79年
    12月27日起算，並以14年之年資計算原告之資遣費，可見被
    告自承兩造間自始存在者為僱傭關係。且兩造間關係惡劣亦
    係被告所自承，原告並因之於93年遭非法資遣，則該等給付
    自非被告基於感念給予之優惠待遇，何況被告資遣時未行諸
    任何書面，以表彰被告公司之「恩惠」，反於資遣公告上明
    文「於本公司任職14年，特『依據台灣勞工法令』，給付資
    遣費」。是被告於第二次惡意資遣時改稱原告自79年12月至
    92年8月期間係任總經理，非屬勞工而不適用勞基法規定，
    不計入年資，於92年8月降職為副總經理兼管理部主管後，
    始屬僱傭關係云云，顯屬自相矛盾。
  ２兩造間有從屬性：
  (1)兩造間有經濟上及人格上之從屬性：
　　原告於92年前雖均擔任前開二公司之「總經理」，然實際
 　   上並非決策者，仍受被告集團之監督懲戒，及被告公司之
      績效考核，請假亦須經馮國花許可同意，並與其他員工均
      受馮國花之獎懲。
    關於機器之採購，均係南非總部先提需求，待丁○○詢價
      後而做決策，採購單上之原告簽章僅為貨已裝櫃走船後再
      給原告補簽之例行手續，根本非原告權限；原告亦無權決
      定向信佳縫紉機器有限公司購買零件、機器，信佳公司與
      被告公司關於零件及機器買賣，皆係乙○○直接與執行董
      事馮國花（Flora）聯繫，並由馮國花為採購決定。
    而借款方面，張希嘉知道往來廠商乙○○經濟餘裕，然礙
      於顏面，是每因被告公司資金調度需求，張希嘉即告知原
      告需週轉之額度，並指示原告向乙○○借錢週轉辦妥，原
      告為部屬，只得奉命與之接洽，而諸如借款利率等洽談內
      容，亦均由金主乙○○決定，原告再向張希嘉回報談定之
      金額及利息，原告並無決策權，僅可稱之為承辦人。又張
      希嘉與馮國花經常性地以電話、書函直接指示原告及其他
      員工處理事務是，渠等方為決策者。
    至原告雖有錄用員工之權限，然此係因為張希嘉長住南非
      ，而將員工之應徵面試委由原告負責辦理。然關於錄取員
      工之薪資均由張希嘉先行指示決定，縱偶遇學經歷優秀之
      人才應徵，亦無法以超出張希嘉指示預定之薪資為錄用，
      所受拘束甚深；且當公司業務繁重急需人力加入時，原告
      亦必須報告南非總部，經集團執行董事馮國花或張希嘉同
      意准徵後，才得以公告招募員工，原告並無獨立代表公司
      決策之權。且被告公司之主要業務即在於接受訂單後，準
      備原物料（如布料等），再出貨至南非供集團轄下之工廠
      加工，其中居於關鍵地位者，即在於「接單」之對象、內
      容與數量等事，嗣後之備料與出貨工作，不過為依照公司
      既定流程之事務性工作而已，而「接單」及被告嗣後購置
      大宗布料之價格，完全係由集團總經理張希嘉（Eugenia
      ）一人負責，關於出口物料之貨運公司、運送費用及運送
      船舶等出口事項，則由集團執行董事馮國花（Flora）負
      責，原告之工作內容充其量僅為事務性工作之主管而已，
      實際重要事項仍受集團之指示與命令，人格仍具從屬性，
      並非具有決策權之實質經理人。
  　雖原告上班不用打卡、被告公司代理總經理甲○○（
　　　Eileen）雖證稱原告處理公司大小事情一節，惟經當庭提
  　　示之傳真書面，甲○○當庭確認係馮國花Flora寫給她的
      ），即證甲○○證述非屬真實。且上班不用打卡之工作所
      在多有，自不得以之證明勞務契約之實質內容。
  　由前述已足顯示原告於公司內之人格實為從屬於被告之下
    　，不僅不是「最高」，更非「負責人」，只是受張希嘉、
      馮國花指示辦事的公司主管，實具從屬性。至被告稱原告
      為被告公司前負責人，與公司間係存在委任關係云云。
  (2)原告未依公司法受有委任：
  　嘉可公司、嘉鼎公司既為有限公司型態之組織，依公司法第
    29條第1項第2款規定（或依90年前修正之舊法同條第2項第2
    款），經理人之委任與報酬「須有全體股東過半數同意」。
    而原告自始未經被告以上開法條規定委任原告為經理人之程
    序，且依被告89年間（原告仍任總經理時）之變更登記事項
    卡所示，亦無原告為「經理人」之記載，足證兩造間自始存
    在者為僱傭關係，而非委任。原告任職被告公司總經理期間
    ，實質亦係屬於僱傭關係，即自應以原告79年12月間開始至
    被告嘉可公司工作時起算。而迄至95年11月27日退休時止，
    共15年又11個月，相當於31個基數。又原告在95年11月27日
    前6個月每月薪資，經前案確定均為125,000元，則被告應給
    付原告之退休金3,875,000元（125,000×31＝3,875,000），
    扣除被告已付之201,844元，尚不足3,673,156元（3,875,000
    －201,844＝3,673,156）。為此，請求如備位聲明所示。
(六)並聲明：
  (一)先位聲明：(1)請求確認原告與被告間僱傭關係存在。(2)被告
    應自95年11月27日起至原告復職日止，按月共同給付原告12
    5,000元。(3)願供擔保請准宣告假執行。
  (二)備位聲明：(1)被告應給付原告3,673,156萬元，及自起訴狀
    繕本送達翌日起自清償日止，按年息5%計算之利息。(2)願供
    擔保請准宣告假執行。
二、被告則辯以：
(一)自嘉可公司、嘉鼎公司分別於79年12月27日、85年6月24日
    成立時起，原告即受聘任擔任該兩家公司之總經理職務，迄
    92年8月1日原告自願辭職擔任副總經理為止，原告擔任嘉可
    公司、嘉鼎公司總經理職位之年資，分別為12 年又7個月4
    日、7年又1個月6日。嗣嘉可公司與嘉鼎公司於92年12月31
    日資遣原告（當時原告已又被降職為品管人員），原告不服
    ，提起確認僱傭關係之訴，然前開二公司於95 年11月27日
    （即仍在前案審理期間）已合併為被告公司，被告公司復據
    企業併購法及勞基法之規定，以公司組織合併為由資遣原告
    ，然因前案訴訟尚未確定，故原告並未提供被告公司任何勞
    務。嗣經前案判決被告敗訴，命被告自93年1 月1日起，支
    付原告每月125,000元之薪資，被告於此23個月期間即已支
    付原告2,875,000元（尚未加計法定利息），且因本件之資
    遣，又支付原告以3年又4個月年資（92年8月1日降職為副總
    經理至95年11月27日）計算之資遣費437,500元，至此被告
    共已支付原告3,312,500元，先予敘明。
(二)本件嘉可公司及嘉鼎公司成立時，負責人分別為丙○○及趙
    麗齡，而丙○○之女張希嘉、趙麗齡之女馮國花，復均未在
    嘉可、嘉鼎公司擔任任何職位，亦非股東、又非董事，且兩
    人與丙○○、趙麗齡均長期居住南非，在當地分別為中國製
    衣集團之業務負責人，張希嘉負責業務面之接訂單、馮國花
    負責工廠之實際生產業務（10月8日庭訊原告證詞）。是嘉
    可公司、嘉鼎公司雖同為南非的生產提供服務之關係企業，
    然嘉可公司業務為負責接、轉訂單、代理成衣買賣，與嘉鼎
    公司業務負責購買原物料及出口到南非，然二公司之業務並
    不相同，復因有無營業成本，而應分別適用「非經海關出口
    」之零稅率銷售額、「經海關出口」之零稅率銷售額。雖兩
    家公司員工之雇用情況與從事職務有部分重疊之事，然此係
    基於便利掌握原、物料之採購與成衣訂單所要求的有否遺露
    、使負責代理成衣訂單的人、容易追蹤採購原、物料能否準
    時交到工廠、而避免造成遲延交成衣給美國客戶之因素，非
    謂嘉可公司與嘉鼎公司之業務有重疊，或兩公司實質上為同
    一家公司。又二公司合併後，被告公司依企業併購法第17
    條、勞基法第20條等規定，享有得就原事業體之勞工之留用
    權，是新雇主不願留用舊勞工時，自無庸具備勞基法第11條
    及第13條所定理由，始得予以資遣。本件兩造於前案訴訟期
    間將近2年，原告並未上班，但被告公司業務仍蒸蒸日上，
    可見原告非屬被告公司必要之人員，再加上原告與被告公司
    領導階層關係惡劣，若重新使其回歸公司將重大影響其他同
    仁之工作氣氛。
(三)又，因美國市場在89年年初開始由急速走下坡，而令被告公
    嘉可接單營運十分艱巨困難，後半年美國客戶BUYGOBOY公司
    要求對其應收帳款延期，並於90年初倒閉，被告公司遭受嚴
    重財務損失牽連，美國市場情況更加惡化，當年度被告公司
    即對一部份供應商要求延展票期，或分期攤還，至91年初又
    遭遇美國客戶K-Mart申請破產保護令，致使被告公司的應收
    帳款完全被凍結，再度遭受牽連的後果使得經營更加困難。
    被告公司再次全面向所有供應商請求展延票期，分期攤還以
    求渡過面臨關門的大難關。是被告公司並無於該期間為其加
    薪，然原告在董事長不知情下，依其對自己薪資之核准權，
    在此3年間自行將月薪10萬元調整至20萬元。且查，92年8月
    起財務經理薛淑芬連續3個月侵佔公款，原告在第1個月即已
    發現，卻至第3個月被告公司準備對財務進行稽核時，始向
    董事長提出此事。此已突顯原告並沒有以正派的方式領導公
    司，雖被告公司認為此事甚有蹊蹺，並另派黃明珠副董事長
    接替原告的工作，然因原告在被告公司工作十多年，又願意
    辭去總經理職位，改由公司指派其他職位，並將原本薪水20
    萬元降為125000元，被告只得同意不再追究此事。前揭情事
    業經前案法院亦予以肯認，原告另有於在前案訴訟中，被告
    公司曾指訴原告擅自取走公司文件（即原證21中之文件 CGM
    Industrial( PTY）Ltd之附件）。據上，原告已不值得信任
    ，且伊領取全公司最高的薪資，近兩年來卻從未在公司工作
    過，是被告公司當初在進行合併時，新設公司之領導階層自
    無意願繼續留用原告，亦符合企業併購法第17條之不要使已
    經無法勝任工作，且對公司造成重大負擔之員工繼續留任，
    以致於影響公司之併購，損害更重要的公司整體利益之立法
    意旨。原告既然不獲新設立之嘉可嘉鼎公司同意留用，被告
    依上開規定預告原告終止僱傭契約並給予資遣費，自屬合法
    ，兩造僱傭關係於95年11月27日終止。
(四)原告雖稱被告為資遣而合併兩公司、被告係濫用權力而將其
    資遣云云，然查，兩家公司予以合併，需付出大量時間、金
    錢、勞力，被告公司不可能為了資遣原告做出此重大決定，
    況李淑華亦於95年11月30日被資遣離職（被證9，見本院第1
    卷第119頁至第122頁）。被告公司如要使原告永遠不回來上
    班，也可以使用強制退休的手段，且原告於95年11月27日已
    滿60歲，縱認依被告工作規則第37條規定，公司應命令退休
    ，其資遣費與離職金計算上有1個基數之差距，惟被告已於
    庭上表示願以退休方式回溯計算要求原告離職時年資的基數
    ，願意多給原告3.5個基數的資遣費，自無需大費周章的以
    合併做手段解僱原告。然在被告改願意以退休方式辦理後，
    原告復執他詞，主張要辦退休的話，就必須納入擔任總經理
    時之年資計算，然總經理的年資是否納入計算，核與被告係
    以資遣或退休方式辦理原告離職無關，不得藉此指稱被告有
    以資遣代替退休之權利濫用之情形。原告雖當庭表示願以
    250 萬元與被告和解，惟連同原告在近兩年未上班的期間被
    告仍支付給原告之薪資及法定利息快300萬，原告要求之金
    額即高達550萬元，而觀諸原告在93年12月31日被資遣後即
    已過著退休生活，若當時被告公司即以退休方式為原告辦理
    退休，且納入總經理時之年資計算，原告全部也僅能取得
    375萬元，更何況原告本身擔任總經理時，並不適用勞動基
    準法，其年資不應記入資遣費之計算，根本不能夠用來領取
    退休金。
(五)現行公司法第402條業已刪除公司經理人之委任、解任與離
    職均應予以登記之規定，是兩造間之關係即與登記或其報酬
    是否經全體股東過半數同意無關，而由公司組織圖來看，除
    董事以及主要股東之外，原告擔任總經理期間即係被告公司
    之最高負責人，南非集團表揚原告時，亦均稱其為台灣公司
    之負責人。原告除需向被告公司集團之南非總部報告外，其
    他公司所有事項均由其決定。另依被告工作規則第9條規定
    ：「副總經理級以下人員之進用經總經理核准後，尚須經過
    副董事長審核送請南非總部核定，若為經理級以下人原則由
    總經理核定即可。」可知原告擔任總經理時對於被告所有的
    員工均有核准錄用權，且由總經理之任命不在工作規則之規
    範中，可知其任用並不適用工作規則及勞基法之規定，而是
    適用公司法之規定。而原告就錄取人員之薪資多寡事宜，因
    集團總裁張希嘉長期住在南非，一年中僅有部分時間會返回
    台灣，關於員工薪資之多寡，要無可能一一向總裁報告，實
    際上目前留在被告公司的資深人員，幾乎都是由原告面試後
    錄取，並於面試時承諾其薪資。再由原告於91年7月將其原
    本12萬5千元之報酬直接調為20萬，若非具有獨立性，根本
    不可能自己將薪資提高為20萬元。且原告擔任總經理乙職時
    ，從不需要打卡以及請假，工作時間完全自由，無須服膺任
    何上級（因已無上級）之指揮監督。又所有重大的採購工程
    ，全部均由原告核准，而丁○○擔任船務部經理職位，負責
    公司機器設備的採購，該些事項在原告擔任總經理時，都是
    由其指示。且被告公司向銀行借款，其額度亦均由原告決定
    並核准，金錢調度係是由其負責，可見原告就金錢運用掌握
    有充分的裁量權，非僅從事事務性工作。再由原告93年9 月
    1日降職為副總經理後之書信，其中原告使用「平民百姓」
    一語，可知原告本身也認知其原所擔任之總經理與一般勞工
    並非相同，且其心態上認知本身應為「資方」之故。是以原
    告擔任總經理時之職位及其職務觀之，其與被告間之關係必
    屬委任關係無疑，其年資當然自不適用勞基法之規定。
(六)再，原告擔任總經理職位期間，既屬於委任職而不適用勞基
    法與公司工作規則，其年資當然無法計算，則原告即不符合
    工作規則條所訂在「公司工作15年以上」之要件。因實際上
    原告迄今在被告公司之年資僅有92年8月1日至95年11月27日
    之約3年又4月年資，無法請領退休金，則被告因公司合併而
    予以終止僱傭關係，並予以資遣，而非依強制退休之規定使
    其退休，自為合法。況被告公司亦願改以退休金方式計算應
    給予原告之資遣費，惟此部分對於原告之年資，被告僅能認
    定為約3年又4個月。被告公司第一次資遣原告時，係因被告
    公司仍感念原告長時間以來一直在被告公司服務，雖然在被
    資遣前有重大疏失或有與公司領導人溝通不良，拒絕領導之
    情況，但仍非無功，故未從法律上計較其年資，仍給予其十
    四年之資遣費，自不得據認定被告係承認原告有14年之年資
    。況且本案迄今原告全然拒絕領取資遣費，並否認被告公司
    有權資遣原告，則被告公司於第一次資遣原告時所認定的年
    資，自應也在原告否認之事實之列，自不得在本件引用自己
    已經否認之事實。
(七)並聲明：(1)原告之訴駁回。(2)如受不利判決，願供擔保請准
    宣告免為假執行。
三、本件不爭執點：
  1.被告嘉鼎國際有限公司及嘉可企業有限公司分別於95年2月7
    日、同年月10日變更組織為「股份有限公司」，再於95年11
    月27日合併為被告嘉可嘉鼎股份有限公司。
  2.原告自72年3月起在南非中國製衣廠集團（CGM GROUP）旗下
    相關公司任職，並自79年底起擔任被告嘉可公司之總經理職
    務，並於85年間同時擔任嘉鼎公司之總經理，當時薪資係每
    月125,000元（自91年8月以後調高為每月200,000元）。
  3.原告嗣辭總經職務，並自92年8月27日起擔任被告公司之副
    總經理（薪資為每月125,000元），嗣被告於93年6月1日片
    面將伊調職為品管部門主管，每月薪資並調降至80,000元，
    復於93年12月31日以伊個人道德瑕疵為由，自94年1月1日起
    終止與伊之僱傭關係。原告因此提起訴訟，請求確認兩造間
    之僱傭關係存在暨給付薪資，該案業經本院94年度勞訴字第
    81號、臺灣高等法院95年度勞上字第8號判決確認兩造僱傭
    關係存在，二公司應按月給付原告125,000元確定在案。
  4.詎嘉可公司及嘉鼎公司二公司復於前案審理程序中之95年10
    月間，以公司合併為由，謂原告未獲合併後之新公司（即嘉
    可嘉鼎股份有限公司）留用，自同年11月27日起再度終止與
    原告間之僱傭關係，並自該日起停付薪資。原告委請律師去
    函，然該二公司卻拒不應理，並於同年11月27日逕以平均所
    得80,000元，並自92年8月非任總經理時起計算，將資遣費
    201,844元匯入原告之銀行帳戶。
  5.以上各情業據原告提出資遣費計算表及支票、前案判決、撤
    回狀、被告95年10月23日函、原告存證信函2紙、存摺、嘉
    可公司及嘉鼎公司變更登記表、勞資爭議案件協調會記錄、
    起訴狀（上均影本）等件為證（見本院簡易庭卷第9頁至第
    47 頁，本院第1卷第76頁、第82頁至第86頁，第158頁至第
    164頁，見本院第2卷第116頁），並為被告所不爭執，自堪
    信為真實。
四、惟原告主張嘉可公司、嘉鼎公司實質上為一家公司，渠等合
    併為被告公司係為資遣原告所為，其所為資遣並不合法，並
    以先位聲明主張兩造間僱傭關係存在、請求被告按月給付薪
    資，或以備位聲明請求被告給付退休金等節，則為被告所否
    認，並以前揭情詞置辯。是本件 (一)先位之訴之爭點即在
    於：1.兩造間之契約關係是否仍然存在？2.被告公司因合併
    後決議不留用原告，而於95年11月27日資遣原告，是否合法
    有據？是否為規避原告之退休金而為？原告請求被告按月給
    付薪資，有無理由？(二)備位之訴之爭點則在於：1.系爭法
    律關係之性質，究屬委任或僱傭？2.原告請求被告給付退休
    金，有無理由？3.原告之工作年資，應如何計算? 擔任總經
    理職務時應否計入工作年資？4.被告給付原告之資遣費，有
    無短少？茲分述如下：
(一)被告公司因合併後決議不留用原告，而於95年11月27日資遣
    原告，係屬合法有據，非為規避原告之退休金而為，是兩造
    間之僱關係已不存在，原告請求被告按月給付薪資，並無理
    由：
  1.原告主張嘉可公司、嘉鼎二家公司實質上為一家公司，渠等
    合併為被告公司，係為資遣原告所為，其資遣並不合法，且
    為權利濫用云云，為被告否認，被告並辯稱：嘉可公司與嘉
    鼎公司合併之原因，係因業務與組織上有所重疊，在黃明珠
    副董事長進入被告公司後，被告公司會計師如予以合併，將
    可減少互相矛盾的會計、稅務作業，使得兩家公司的營業得
    以順暢，提昇競爭力之故，非為解僱原告而為。
  2.按勞動基準法第二十條所謂事業單位改組或轉讓，如事業單
    位為公司組織者，係指事業單位依公司法之規定變更其組織
    或合併或移轉其營業、財產而消滅其原有之法人人格，另立
    新之法人人格而言（最高法院84年度台上字第997號判決意
    旨參照）。次按勞動基準法第二十條規定事業單位改組或轉
    讓時，除新舊雇主商定留用之勞工外，其餘勞工應依第十六
    條規定期間預告終止契約，並應依第十七條規定發給勞工資
    遣費。其留用勞工之工作年資，應由新雇主繼續予以承認。
    該條雖於企業併購法九十一年二月六日公布施行前規定，惟
    尋繹勞動基準法第一條第一項所定之立法目的，再參諸該法
    乃企業併購法之補充法（企業併購法第二條第一項）及民法
    第四百八十四條之規定意旨，並將企業併購法第十六條、第
    十七條詳為規定當成法理（民法第一條）以觀，該條所稱之
    「事業單位改組或轉讓」，於事業單位為公司組織者，自應
    包括依公司法規定變更組織、合併或移轉其營業、財產，以
    消滅原有法人人格另創立新法人人格之情形。該條所稱之「
    其餘勞工」，亦當指除「新舊雇主商定留用並經勞工同意留
    用者」外之其餘勞工而言，並應涵攝「未經新舊雇主商定留
    用」及「新舊雇主商定留用而不同意留用」之勞工在內，始
    不失其立法之本旨。本件京○公司雖於企業併購法公布施行
    前與元○公司合併為上訴人，惟因被上訴人不同意留用於上
    訴人並已依法終止勞動契約，依上說明，自仍在上開勞動基
    準法第二十條規範之列（最高法院93年度台上字第331號判
    決參照）。上開條文既賦予公司合併後產生之新公司，得就
    原事業體之勞工擁有留用權，而此一留用權，當新雇主不願
    意留用舊勞工時，無庸再依勞基法第11條及第13條所定理由
    始得予以資遣。
  3.經查：
  　嘉可公司成立時負責人為丙○○，嘉鼎公司成立時負責人
    　為趙麗齡；丙○○之女張希嘉、趙麗齡之女馮國花各自在
      嘉可、嘉鼎公司均未擔任任何職位，既非股東、亦非董事
      ，但兩人與丙○○、趙麗齡均長期居住南非，且在當地分
      別為中國製衣集團之業務負責人，由張希嘉負責業務面之
      接訂單、馮國花負責工廠之實際生產業務，此為兩造所不
      爭執，應可信實。
  　而嘉可公司與嘉鼎公司互為獨立之法人，亦有渠等之前公
    　司變更登記事項卡可稽（見本院卷1第112頁至第118頁）
      。雖渠等之股東與董事中有部分重疊，然此應不影響該二
      公司在法律上各自之獨立性。
  　又，嘉可公司、嘉鼎公司雖同為南非的生產提供服務之關
    　係企業，然嘉可公司業務為負責接、轉訂單、代理成衣買
      賣，與原告自陳嘉鼎公司之業務係負責購買原物料及出口
      到南非（見本院卷2第48頁）以觀，二公司之業務並不相
      同，且渠等復因有無營業成本，而分別適用「非經海關出
      口」之零稅率銷售額、「經海關出口」之零稅率銷售額，
      亦有被告公司之401申報書及損害表各一份（見本院卷1第
      112頁至第118 頁，第191頁至第196頁）可佐，可見二家
      公司非屬同一。
  　雖兩家公司員工之雇用情況與從事職務有部分重疊之事，
    　然此係公司雇主基於便利掌握原、物料之採購與成衣訂單
      所要求的有否遺露、使負責代理成衣訂單的人、容易追蹤
      採購原、物料能否準時交到工廠、而避免造成遲延交成衣
      給美國客戶之因素，並不足據以證明嘉可公司與嘉鼎公司
      之業務互為重疊，或兩公司實質上為同一家公司。
  　嘉可公司與嘉鼎公司既為互相獨立之公司法人，並分別於
    　95年2月7日、同年月10日變更組織為「股份有限公司」，
      再於95年11月27日合併為被告嘉可嘉鼎股份有限公司，亦
      為兩造所不爭執，足見該二公司確實經過合併後始為被告
      公司，則前開二公司之股東與董事中縱曾有部分重疊，然
      不論因每人持股不同，之不論其中有協助嘉可公司與嘉鼎
      公司南非公司營運者，亦有完全對公司經營採取不涉入之
      態度者，對於公司經營與管理的涉入程度各亦不同，均不
      影響前二公司合併為被告公司暨其過程之合法性。且衡之
      常情，如要將成立多年且運營方式也已經固定化的兩家公
      司予以合併，需付出大量時間、金錢、勞力，堪信被告公
      司辯稱渠無可能僅係為了要資遣原告一人而做出公司合併
      之重大決定，應為可採。
  　又，被告抗辯：本件兩造於前案判決訴訟將近2年之期間
    　，原告並未上班工作，卻領取全公司最高之薪資，但被告
      公司業務仍蒸蒸日上，可見原告非屬被告公司必要之人員
      ，且原告與被告公司領導階層關係惡劣，被告公司在前案
      訴訟中亦曾指訴原告擅自取走公司文件（即原證21中之文
      件CGM Indus trial( PTY）Ltd之附件，見本院第1卷第
      172 頁），因認原告已不值得信任，是被告公司當初在進
      行合併時，新設公司之領導階層無意願繼續留用原告，以
      免影響公司之併購意願與公司之整體利益，核與企業併購
      法第17條之立法意旨亦無不符。
  　況被告公司之李淑華亦於95年11月30日遭資遣離職，此有
    　被告公司提出李淑華（資遣）之離職申請單（見本院第1
      卷第119頁至第122頁），而被告公司亦曾當庭陳稱願改以
      退休金方式計算應給予原告資遣費（惟兩造對於原告之年
      資有爭議，詳後述）。承前所述，原告既然未獲新設立之
      被告公司同意留用，被告依上開規定預告原告終止僱傭契
      約並給予資遣費，自屬合法。是原告主張被告係為使其離
      職並規避退休金之給付，方為公司合併以達資遣告之目的
      ，是為權利濫用云云，與事實不符，並無可採。
  4.承前所述，兩造僱傭關係既已於95年11月27日終止，則兩造
    間之僱傭關係已不存在，是原告請求被告按月給付薪資，並
    屬無據。
  5.原告先位之訴，既屬無據，即應就原告備位之訴進行審酌，
    爰論述於後。
(二)原告擔任總經理之期間，應屬委任關係而不應計入原告之工
    作年資：
  1.原告擔任總經理時，並不適用勞動基準法，其年資不應記入
    資遣費之計算：
    (1)按勞動契約屬委任關係者，即無勞基法之適用，而依公司
      法「委任」之經理、總經理亦不屬勞動基準法所稱之勞工
      ，故其退休及其他勞動條件等權利義務事項，由其與事業
      單位自行約定，雇主亦得隨時終止委任契約，且無須給付
      資遣費，此為原告所自承在卷，並為被告所不爭執。是本
      件有爭執者，乃在於原告受聘擔任前二家公司之總經理時
      ，與二公司間之關係係屬委任或僱傭耳？以決原告擔任總
      經時之年資應否計入工作年資。
    (2)原告雖主張其受聘擔任前二家公司之總經理時，與二公司
      間之關係仍係屬僱傭關係，故其擔任總經理時之年資應予
      計入工作年資，惟為被告公司否認。經查：
      原告係自79年底起即受聘擔任被告嘉可公司之總經理職
        務，並於85年間同時擔任嘉鼎公司之總經理，當時薪資
        係每月125,000元，此為兩造所不爭執，應可信實。
      依被告公司章程第11條定明「本公司得設總經理一人，
        經理若干人，其委任、解任及報酬依照公司法第二十九
        條規定辦理」之規定，而原告自79年12月起開始在嘉可
        公司擔任總經理職位，至92年8月原告主動請辭總經理
        ，經被告改聘其為副總經理止，此一期間雖未由被告公
        司依公司法規定登記為公司法上之經理人，惟究竟是「
        委任契約」或「僱傭契約」，仍應自實質上認定是否具
        備「從屬性」，而與是否登記或其報酬是否經全體股東
        過半數同意分屬二事，況現行公司法第402條業已刪除
        公司經理人之委任、解任與離職均應予以登記之規定，
        足見其間並無必然之關聯性。是原告主張被告未依法登
        記原告為經理人，即可見原告仍具借一般勞工之身份云
        云，尚難憑取。
      而依公司之組織圖以觀（見本院卷1第26頁），公司除
        董事以及主要股東之外，原告擔任總經理期間即係被告
        公司之最高負責人，此為原告所不爭執，並經證人乙○○、吳麗慧、丁○○、鄒永樹等人先後到場證明屬實（
        見本院卷1第221頁、第224頁、第226頁、第232頁卷2第
        44 頁背面），而南非集團在表揚原告時，亦均稱其為
        台灣公司之負責人（見本院第1卷第27頁至第29頁），
        益徵原告應係前二公司在台灣之最高領導暨管理人。
      另依被告工作規則第9條規定：「副總經理級以下人員
        之進用經總經理核准後，尚須經過副董事長審核送請南
        非總部核定，若為經理級以下人原則由總經理核定即可
        。」等語（見本院第1卷第36頁），可見原告擔任總經
        理時對於前二公司之所有員工均有核准錄用權，參之總
        經理之任命不在工作規則之規範中，益證總經理之任用
        ，並不適用公司工作規則及勞基法之規定。
    (3)原告雖主張其無決策權，仍有事務需向被告公司集團之南
      非總部報告，其上下班固無庸打卡，但亦請過二次假，而
      主張伊僅係事務性之總經理，並無獨立自主性云云。惟查
      ：
      原告同亦自承：除需向公司集團之南非總部報告之事務
        外，其他前二公司不論人事、財務等所有大小事項均由
        其負責暨決定，又所有重大的採購工程，全部均由原告
        核准，並經證人乙○○、吳麗慧、丁○○、鄒永樹等人
        先後到場證述明確（見本院卷1第221頁至第222頁、第
        226頁至第227頁、第232頁至第233頁、卷2第44頁暨其
        背面），參之其上下班無庸打卡，掌管人事決策甚至金
        錢調度，實際上目前留在被告公司的資深人員，幾乎均
        由原告面試後即決定錄取，衡之集團總裁張希嘉長期住
        在南非，一年中僅有部分時間會返回台灣，此經證人甲○○證明在卷，並為兩造所不爭執，可見關於公司之一
        般性事務，原無可能一一向總裁報告請示之必要，佐之
        由原告每月薪資高達12萬5仟元，復於91年7 月調高為
        20萬元再與前開人之證詞互核以觀，足見原告確係前二
        公司在台灣之最高領導階層之管理人，不論係報酬或工
        作條件等方面，均遠非一般受僱之工階層可堪比擬。
      又原告擔任總經理乙職時，上下班從不需要打卡，可見
        其工作時間完全自由，無庸服膺任何上級（因已無上級
        ）之指揮監督。縱使其曾經請假二次，並提出其致馮國
        花之電子郵件為證（見本院卷1第167頁），惟由該封電
        子郵件以觀，原告係要請「92年3月25日起至同年月28
        日止」之「年假」，並非一般之事、病假或特休假，而
        以原告受二公司委聘之受任期間、及原告身為前開二公
        司之總經理，在台灣地區並無其他高於原告之職級與管
        理階層以觀，原告身負職務之重要性，可見一斑，是其
        連續要請多天「年假」，將導致二公司全無負責人在場
        之狀況，無論法、理、情，原告自需將此情上呈南非集
        團之總裁，此與一般員工之請假，應事先依工作規則填
        寫假單送人事單位等再經層級主官核批之流程，自不相
        同。是原告提出其致馮國花之電子郵件為證，主張其請
        假亦需經核准，以示其仍受有指揮監督云云，並無可採
        。
      原告復以其仍有績效考核，並與其他員工同受馮國花之
        獎懲，可見受有指揮監督云云。然查，原告提出之工員
        績效考核總表（見本院卷2第23頁）係因南非集團總部即
        賴索托總經理之要求，要嘉可公司包括總經理在內都作
        績效考核，是92年度才作，績效考核是三百六十度績效
        考核，除了主管打考核之外，同儕之間也會評核，原告
        的考績是製作該表之證人鄒永樹與另一同仁打的，業經
        證人鄒永樹到場證明無訛（見本院卷2第43頁暨其背面）
        ，是此考核顯係為提供國外之集團總裁核閱之用，且此
        並不影響原告身為嘉可公司在台之最高主管之事實，遑
        論原告亦未曾因此或其他事務受公司以懲戒處分，是原
        告執此主張其與公司之其他勞工地位相同云云，顯無可
        取。
      又原告以張希嘉與馮國花經常性地以電話、書函直接指
        示原告及其他員工處理事務，主張渠等方為決策者，並
        提出馮國花所寫之書函數紙及舉證人王莉君為證。惟為
        被告公司否認。經查，由馮國花所寫之書函及證人王莉
        君所為之證詞（見本院卷1第169頁、173頁，見本院卷2
        第34頁至第40頁）以觀，縱渠二人偶有交辦事項，惟渠
        既分屬集團總裁或執行董事，而諾大之二家公司定有諸
        多事務，或繁或輕，即便分層負責或有授權情事，亦難
        免會親下指示或命令，自難執此即謂原告與公司其他一
        員工之地位相同。
      另觀之被告提出原告自93年9月1日辭總經理職務，改降
        副總經理職務後之書信內容，其中原告使用「平民百姓
        」一語（見本院卷1第197頁），可見原告主觀上亦認知
        其原所擔任之總經理與一般勞工大不相同，是原告擔任
        總經理時，以其職位及職務之重要性觀之，與前二公司
        間之應屬委任關係，而非僅係僱傭關係。
  2.原告工作年資之計算：
    承前所述，原告擔任總經理職務期間，既係屬委任關係而不
    適用勞基法與公司工作規則，其總經理之年資當然無法計入
    原告辭任總經理後之工作年資。而自原告辭任總經理後之工
    作年資，實際上僅自92年8月1日起至95年11月27日止（約3
    年又4月之年資）。
  3.原告請求被告給付退休金，為有理由：
    (1)原告主張依公司工作規則第35條所訂之退休條件有二：(
      一)在「本公司工作15年以上，年滿五十五歲者。」、(
      二)在「本公司工作25年以上者。」（見本院卷1第43頁）
      ，其已符合退休條件。
    (2)經查，原告自79年12月間開始至嘉可公司擔任總經理時起
      至其辭任總經理時止，與嘉可公司間既屬於委任關係而無
      勞基法之適用，則原告擔任總經理之期間，自不得計入工
      作年資，是原告即不符合公司前揭工作規則之條件。是原
      告主張其應自79年12月間開始至被告嘉可公司工作時起算
      ，迄至95年11月27日退休時止，共15年又11個月，相當於
      31個基數，及被告應給付以此基數計算之退休金3,673,15
      6元云云，即屬乏據，而無足取。
    (3)惟查，原告係35年10月31日生，此有其提出之戶籍謄本（
      見本院簡易庭卷第48頁）可按，迄至95年11月27日止，已
      年逾60歲，是其應符合勞基法第54條之規定及被告工作規
      則第37條所訂強制退休之條件（即：「如係命令退休，則
      需年滿六十歲者。」見同前卷頁)。準此，則被告公司即
      應以命令退休之方式給付原告退休金，而非以資遣之方式
      為之。
  4.惟被告僅於95年11月27日逕以原告平均工資為80,000元，並
    自92年8月非任總經理時起計算年資，而給予原告資遣費201
    ,844 元，確有不足，應係以原告之月薪（125,000）乘計其
    工作年資（扣除擔任總經理職務）3年4月（7個基數），方
    為應發予原告之退休金875,000，再扣除被告前已給付之資
    遣費201,844元，是原告主張被告前揭給付之資遣費有短少
    差額，被告應再給付原告短少之差額計673,156，即屬有據
    ，應為准許。
五、綜上所述，本件原告先位之訴固屬無據，而不應准許，惟原
    告備位之訴，則為有理由，是原告請求被告應再給付原告資
    遣費之差額計673,156元及自本件起訴狀繕本送達翌日即96
    年2月15日起自清償日止，按年息5%計算之利息，洵屬有據
    ，應予准許。至原告逾此範圍之請求，則屬無據，不應准許
    。原告此部分之訴，既不應准許，則其假執行之聲請亦失所
    附麗，不應准許，應併予駁回。
六、本件兩造均陳明願供擔保，聲請宣告假執行及免為假執行，
    經核無不合，就原告勝訴部分，爰分別酌定相當之擔保金額，
    併宣告之。
七、至兩造其餘攻擊或防禦方法，及未經援用之證據，經本院斟
    酌後，認為均不足以影響本判決之結果，自無一一詳予論駁
    之必要，附此敘明。
八、結論：本件原告之訴為一部有理由，一部無無理由，依民事
    訴訟法第79條、第389條第1項第5款，判決如主文。
中　　華　　民　　國　　96　　年　　11　　月　　26　　日
                    勞工法庭    法　官　林振芳
以上正本係照原本作成
如對本判決上訴，須於判決送達後20日內向本院提出上訴狀
中　　華　　民　　國　　96　　年　　11　　月　　26　　日
                    　　　　　　書記官　李淑芬
